【裁判字號】    94,重上,507
【裁判日期】    951122
【裁判案由】    清償借款等
【裁判全文】
臺灣高等法院民事判決                 94年度重上字第507號
上  訴  人  乙○○
            甲○○
共      同
訴訟代理人  吳  麒律師
被上訴人    丙○○
訴訟代理人  呂傳勝律師
上列當事人間清償借款等事件，上訴人對於中華民國94年8月18
日臺灣士林地方法院93年度訴字第386號第一審判決提起上訴，
本院於95年11月8日言詞辯論終結，判決如下：
    主  文
原判決關於(一)駁回上訴人之本訴；(二)命上訴人給付被上訴人之反
訴及其假執行之宣告；暨(三)命負擔之訴訟費用均廢棄。
前開(一)廢棄部分，被上訴人應給付上訴人新台幣伍佰萬元及自民
國九十三年四月十日起，至清償日止，按年息百分之五計算之利
息。
前開(二)廢棄部分，被上訴人在原審之反訴及假執行之聲請均駁回
。
第一、二審本訴及反訴訴訟費用均由被上訴人負擔。
本判決所命給付，於上訴人供擔保新台幣壹佰陸拾柒萬元後得假
執行，但被上訴人如以新台幣伍佰萬元預供擔保，得免為假執行
。
    事實及理由
壹、本訴部分：
一、上訴人乙○○主張：被上訴人於民國82年6月2日起至83年10
    月止陸續向上訴人乙○○借貸共計新台幣（以下同）5億餘
    元，其後尚有多筆借款，惟遲遲無法清償，被上訴人遂於84
    年5月間將其所有門牌號碼台北市○○路296巷37號之房屋及
    基地設定抵押權登記與上訴人。因被上訴人無法清償債務，
    兩造約定將系爭房地移轉登記予上訴人所有，並同意上訴人
    於2年內暫不出售系爭房地，若被上訴人能於2年內清償1億
    5000萬元債務時，上訴人同意將系爭房地移轉登記予被上訴
    人所有。被上訴人雖開立支票12紙，面額共計8億8千萬元為
    本金及利息之債權憑證，然屆期支票均未獲支付。兩造上揭
    約定應屬附有期限及解除條件之代物清償契約，今期限已屆
    至而解除條件並未成就，系爭房屋當屬上訴人所有無訛。因
    被上訴人未能清償其向第三人國泰人壽保險股份有限公司（
    下稱國泰人壽保險公司）借貸之8千萬元本金及利息，而系
    爭房地已設定第一順位抵押權予國泰人壽保險公司，國泰人
    壽保險公司遂聲請拍賣系爭房地，上訴人為免權益受損，於
    拍賣程序進行中以利害關係第三人之身分代被上訴人清償上
    開8千萬元之債務，依民法第312條之規定，上訴人自得向被
    上訴人請求清償，並以起訴狀繕本送達為承受權利之通知。
    但因恐被上訴人無力清償及考慮訴訟費用，故先為一部請求
    ，訴請被上訴人給付500萬元及自起訴狀繕本送達翌日至清
    償日止按年息5%計算之利息。原審為上訴人全部敗訴之判決
    ，上訴人不服提起上訴。其上訴聲明為：(1)原判決關於駁回
    上訴人乙○○後開請求暨訴訟費用部分廢棄。(2)被上訴人應
    給付上訴人乙○○500萬元及自起訴狀繕本送達翌日起至清
    償日止按年息5%計算之利息。(3)願供擔保請准宣告假執行。
二、被上訴人則以：上訴人乙○○之父吳介華多年支持被上訴人
    各項投資事業，自82年起先後以子女乙○○、吳麗珍、吳麗
    日戶頭之支票支應資金，總計6億5937萬元。惟自82年起，
    被上訴人已陸續以現金、支票及提供土地、房屋方式，支付
    吳介華約11億4825萬1839元，計尚溢付4億8000多萬元，顯
    已足夠支付上訴人乙○○主張代償國泰世華銀行之8000萬元
    ，上訴人乙○○自不得再向被上訴人請求給付。況上訴人乙
    ○○、甲○○於84年間先行要求被上訴人將系爭房地設定1
    億5000萬元之最高限額抵押予渠等，被上訴人乃依其所請辦
    理抵押權設定登記。嗣被上訴人陷入經濟困境，因誤信對方
    係誠懇幫助，於84年11月1日預立協議書，承諾將系爭房地
    所有權過戶予上訴人乙○○、甲○○二人，由對方以較好之
    資力及信用，轉向其他銀行貸款週轉，以紓解經濟壓力，並
    於84年11月14日以「假買賣真信託」方式將系爭房地所有權
    移轉登記予上訴人乙○○、甲○○。惟系爭房地實仍屬被上
    訴人所有，被上訴人二人自非真正利害關係人等語，資為抗
    辯。其答辯聲明：(1)上訴駁回。(2)如受不利判決願供擔保請
    准宣告免為假執行。
三、查坐落台北市○○區○○段1小段158、158-1、159地號土地
    及其上建物門牌號碼台北市○○區○○路296巷37號房屋原
    為被上訴人所有。被上訴人並於82年7月23日以前開房地設
    定本金最高限額8640萬元之抵押權予訴外人國泰人壽保險公
    司而向國泰人壽保險公司借款。嗣被上訴人於84年12月1日
    以買賣為原因，將前開房地所有權移轉登記予上訴人乙○○
    、甲○○應有部分各1/2。惟因被上訴人未依約償還國泰人
    壽保險公司，經國泰人壽保險公司聲請拍賣抵押物強制執行
    查封系爭房地，上訴人乙○○於92年7月10日、同年8月30日
    分別償還國泰人壽保險公司3000萬元、5000萬元，合計8000
    萬元，國泰人壽保險公司因而撤回強制執行。此有土地、建
    物登記謄本、買賣所有權移轉契約書、台灣士林地方法院民
    執行處92年5月12日土院儀91執強字第12455號通知、支票在
    卷可稽（見原審卷第53至55、90至101、103至107頁、本院
    卷二第57至62頁）。
四、按就債之履行有利害關係之第三人為清償者，於其清償之限
    度內承受債權人之權利，但不得有害於債權人之利益。民法
    第312條定有明文。所謂就債之履行有利害關係之第三人，
    即指第三人因清償而發生法律上之利害關係而言，如擔保物
    所有人、保證人、無擔保債權之債權人、中人等均是。最高
    法院86年度台上字第46號見解亦同，可資參照。故物上保證
    人及擔保財產之第三取得人，均屬民法第312條所指就債之
    履行有利害關係之第三人，自抵押權言，所謂物上保證人，
    乃非債務人而為設定抵押權行為之當事人，亦即非債務人設
    定抵押權契約之設定人，所請擔保財產之第三取得人就抵押
    權而言，即抵押物第三取得人，亦即抵押權設定之後取得抵
    押物之人（最高法院65年台上字第796號判例意旨參照）。
    查訴外人國泰人壽保險公司實施抵押權聲請強制執行時，系
    爭房地確係登記於上訴人乙○○及甲○○名下，應有部分各
    為1/2，則上訴人乙○○以物上保證人身分為被上訴人代償
    8000萬元予訴外人國泰人壽保險公司，自屬就債之履行有利
    害關係之第三人，而符民法第312條規定。被上訴人雖否認
    上訴人乙○○為利害關係人，辯稱系爭房地僅信託登記於上
    訴人乙○○、甲○○名下，實仍為被上訴人所有云云。但查
    ：
(一)被上訴人與上訴人乙○○、甲○○於84年11月1日訂立協議書
  ，約定為：「乙方（即被上訴人）所有坐落臺北市○○路296
  巷37號房屋一棟（基地坐落士林區○○段○○段158、158-1、
  159地號土地三筆）產權過戶於甲方（即上訴人乙○○、甲○
  ○），甲方同意於二年內不出售該屋，但該屋銀行貸款本息由
  乙方每月付清，否則由銀行逕行拍賣。如甲方貸款金額不足清
  償甲方對該屋之債權及乙方就該屋原貸款債務時，乙方仍應負
  責還清不足之金額。如乙方還清本屋向銀行貸款債務之本息及
  前述不足之金額時，甲方同意該屋隨時過戶移轉於乙方，絕無
  異議」（見原審卷第102頁）。核其性質應屬擔保信託。
(二)惟被上訴人於88年3月8日書立保證書允諾「願在貳個月內將國
  泰人壽借款利息清還，如無法做到，本人同意無條件遷出台北
  市○○區○○路296巷37號陽明山房屋，歸由乙○○先生委託
  城市物業顧問公司處理，若在其時間內本人拿1億5000萬元還
  乙○○先生，那吳先生同意將台北市○○區○○路296巷37號
  的房子與土地過還給丙○○」（見原審卷第38頁）。嗣於88年
  5月10日、88年10月7日、88年10月12日、88年10月14日，被上
  訴人復迭次書立保證書、承諾書、自願書請求將上開1億5000
  萬元之還款期限先延至88年5月31日，後再延至88年年底，並
  明確表示若88年年底未能償還1億5000萬元，則願遷出系爭房
  屋等語（見原審卷39至42頁）。參以被上訴人曾多次與上訴人
  乙○○、甲○○簽訂房屋借用契約，言明系爭房地乃被上訴人
  出售予上訴人乙○○等二人，由上訴人乙○○等二人借予被上
  訴人居住使用（見原審卷第108、109頁、本院卷二第110頁）
  。其中89年10月16日借用契約並載明上訴人乙○○、甲○○二
  人同意被上訴人得於90年6月30日提出1億5000萬元買回其所出
  售之系爭房地。足見兩造於84年簽訂協議之二年擔保信託期間
  屆滿後，已另有以系爭房地抵償被上訴人所積欠債務之意思合
  致，否則被上訴人當無須迭與上訴人簽訂借用契約，並書立保
  證書、承諾書、自願書再三請求上訴人寬限還款期限及遷出日
  期，且前開保證書、承諾書、自願書均未再提及84年協議擔保
  信託之事，堪認被上訴人已確知系爭房地之所有權已因抵償債
  務而歸由上訴人乙○○、甲○○取得。
(三)況上訴人乙○○、甲○○曾持兩造簽訂經台灣士林地方法院公
  證處公證之房屋借用契約聲請強制執行，被上訴人提起債務人
  異議之訴，主張系爭房地乃為其所有，訴請撤銷該強制執行
  程序；確認兩造間就系爭房地之買賣關係不存在；確認兩
  造間系爭房屋之無償借用關係不存在；塗銷系爭房地以買賣
  為原因所為之所有權移轉登記；然經本院以93年度上字第616
  號認系爭房地已因抵償債務而為上訴人乙○○、甲○○所有，
  故駁回被上訴人全部請求，並經最高法院94年度台上字第1274
  號判決駁回被上訴人之上訴確定在案。此據本院調閱前開民事
  卷宗查明無訛。是被上訴人猶謂系爭房地為其所有，而否認上
  訴人乙○○為就債之履行有利害關係之第三人，自無可採。
五、被上訴人復辯稱：自82年起即陸續以現金、支票及提供土地
    、房屋方式給付約11億4825萬1839元予上訴人之父吳介華，
    顯已足夠支付上訴人乙○○主張代償國泰世華銀行之8000萬
    元，上訴人乙○○自不得再為請求云云。惟查：
(一)被上訴人迭次陳稱其係與上訴人之父吳介華金錢往來，自82年
  3月至83年10月間吳介華以吳家子女名下之支票給付被上訴人
  計6億5937萬元，上訴人乙○○未曾參與，亦不諳來龍去脈。
  迨至84年某日，吳介華認房地產持續下跌，請被上訴人到其家
  中商討對策時，始初次遇見上訴人乙○○，被上訴人實無可能
  與上訴人乙○○談論借款或約定利息；換言之，被上訴人歷來
  向與上訴人之父吳介華洽商協議，從未與上訴人談及金錢借貸
  ，其合作締約對象實為吳介華，並應吳介華之要求將部分不動
  產登記於上訴人名下等語（見本院卷一第108、117、162、174
  、183頁、本院卷二第30、41頁）。上訴人復自承本件借貸確
  由被上訴人與上訴人之父吳介華洽商後達成合意，由吳介華指
  示其子女開票交付被上訴人（見本院卷二第40、54頁）。參諸
  卷附被上訴人收受之支票亦有多紙為吳介華之女吳麗珍、吳麗
  日名義所開立（見原審卷第13至27、211至222頁、本院卷二第
  15頁），核與兩造所陳相吻。足證被上訴人資金往來之締約對
  象為上訴人之父吳介華，並非上訴人乙○○或甲○○。
(二)被上訴人另堅稱其與吳介華係投資關係，並非借貸關係。惟不
  論投資或借貸，締約之當事人均為被上訴人與吳介華，而與上
  訴人乙○○無涉。被上訴人自不得執其對吳介華之給付而與本
  件上訴人乙○○之代償相互抵銷。是被上訴人謂其已陸續給付
  約11億4825萬1839元予吳介華，上訴人乙○○即不得再行請求
  云云，要屬誤會，難以憑採。
六、查上訴人乙○○業於92年7月10日、同年8月30日分別償還國
    泰人壽保險公司3000萬元、5000萬元，合計8000萬元，有支
    票可稽（見原審卷第45頁）。且上訴人亦以起訴狀繕本送達
    為本件債權讓與之通知（見原審卷第9頁）。從而，上訴人
    乙○○依民法第312條規定，訴請被上訴人返還其代償之800
    0萬元及自起訴狀繕本送達翌日即93年4月10日起至清償日止
    按年息5%計算之利息，洵屬有據，應予准許。原審為上訴人
    乙○○敗訴之判決，尚有未洽。上訴人乙○○上訴意旨指摘
    原判決不當，求予廢棄改判，為有理由。爰由本院予以廢棄
    改判，如主文第2項所示。又兩造均陳明願供擔保宣告准免
    假執行，經核均無不合，爰分別酌定相當擔保金額准許之。
貳、反訴部分：
一、按被告於言詞辯論終結前，得在本訴繫屬之法院，對於原告
    及就訴訟標的必須合一確定之人提起反訴。又反訴之標的，
    如專屬他法院管轄，或與本訴之標的及其防禦方法不相牽連
    者，不得提起。民事訴訟法第259條、第260條第1項定有明
    文。所謂反訴之標的與本訴之標的及其防禦方法有牽連關係
    者，乃指反訴標的之法律關係與本訴標的之法律關係兩者之
    間，或反訴標的之法律關係與本訴被告作為防禦方法所主張
    之法律關係兩者之間，有牽連關係而言；亦即反訴之標的與
    本訴之標的間，或反訴之標的與防禦方法間，兩者在法律上
    或事實上關係密切，審判資料有共通性或牽連性者。舉凡本
    訴標的之法律關係或作為防禦方法所主張之法律關係，與反
    訴標的之法律關係同一，或當事人兩造所主張之權利，由同
    一法律關係發生，或本訴標的之法律關係發生之原因，與反
    訴標的之法律關係發生之原因，其主要部分相同，均可認兩
    者間有牽連關係。最高法院70年度台抗字第522號、91年度
    台上字第262號、91年度台抗字第440號裁判見解亦同，可資
    參照。查上訴人乙○○本訴部分係請求被上訴人給付其代償
    之8000萬元，而被上訴人則抗辯其向上訴人乙○○及甲○○
    所借款項均已清償，並就超額清償部分依不當得利法律關係
    提起反訴請求上訴人乙○○及甲○○返還其中100萬元；因
    上訴人乙○○主張其與甲○○就借貸予被上訴人之債權8億
    8000萬元部分為連帶債權，故被上訴人是否得依不當得利法
    律關係請求上訴人乙○○返還，與上訴人甲○○間即有合一
    確定必要，且被上訴人主張其已清償部分已含括本訴部分代
    償之8000萬元，是本件反訴之標的與本訴之標的及防禦方法
    間，在法律上及事實上均關係密切，審判資料亦具共通性、
    牽連性，揆諸前揭說明，自得提起，先此敘明。
二、被上訴人主張：吳家自82年起至83年10月止給付被上訴人之
    資金連同本訴之代償部分，被上訴人均已清償完畢，甚且超
    額清償達數億元之多。惟慮及訴訟費用及請求有無實益，故
    僅先就其中100萬元，訴請上訴人乙○○、甲○○100萬元及
    自反訴狀繕本送達翌日起至清償日止按年息5%計算之利息。
    原審為被上訴人全部勝訴之判決，其於本院答辯聲明為：上
    訴駁回。
三、上訴人乙○○、甲○○則以：本件確由被上訴人與上訴人之
    父吳介華洽商借貸後，由吳介華指示其子女開票交付被上訴
    人。該消費借貸關係存在於被上訴人與吳介華間，被上訴人
    不得對上訴人主張抵銷。再者，本件為消費借貸，利息約定
    為月利率2.5%，並非投資。被上訴人所借款項計為8億8000
    萬元，迄未清償完竣等語，資為抗辯。其上訴聲明：(1)原判
    決命上訴人給付被上訴人100萬元本息及其假執行之宣告均
    廢棄。(2)前開廢棄部分，被上訴人在第一審之訴及假執行之
    聲請駁回。(3)願供擔保請准宣告免為假執行。
四、查兩造均陳稱被上訴人係與上訴人之父吳介華洽商談妥後，
    由吳介華指示以其子女名下之支票給付，締約當事人為被上
    訴人及吳介華二人，業如上述。是被上訴人資金往來之締約
    對象為上訴人之父吳介華，並非上訴人乙○○或甲○○。被
    上訴人清償對象自亦為吳介華，縱有溢付，僅得向吳介華依
    不當得利法律關係請求返還，尚無從對上訴人乙○○、甲○
    ○為主張。
五、從而，被上訴人依不當得利法律關係，訴請上訴人乙○○、
    甲○○返還100萬元及自反訴狀繕本送達翌日起至清償日止
    按年息5%計算之利息，洵屬無據，應予駁回。其假執行之聲
    請亦失所附麗，應併予駁回。原審判命上訴人如數給付，並
    為假執行之宣告，自有未洽。上訴意旨指摘原判決不當，求
    予廢棄改判，為有理由。自應由本院予以廢棄改判，如主文
    第3項所示。
參、據上論結，本件上訴為有理由，依民事訴訟法第450條、第
    78條、第463條、第390條第2項、第392條，判決如主文。
中    華    民    國    95    年    11    月    22    日
                    民事第一庭
                        審判長法  官  張耀彩
                              法  官  林金吾
                              法  官  盧彥如
正本係照原本作成。
如不服本判決，應於收受送達後20日內向本院提出上訴書狀，其
未表明上訴理由者，應於提出上訴後20日內向本院補提理由書狀
（均須按他造當事人之人數附繕本）上訴時應提出委任律師或具
有律師資格之人之委任狀；委任有律師資格者，另應附具律師資
格證書及釋明委任人與受任人有民事訴訟法第466條之1第1項但
書或第2項（詳附註）所定關係之釋明文書影本。
中    華    民    國    95    年    11    月    23    日
                              書記官  鄭兆璋
附註：
民事訴訟法第466條之1（第1項、第2項）：
對於第二審判決上訴，上訴人應委任律師為訴訟代理人。但上訴
人或其他法定代理人具有律師資格者，不在此限。
上訴人之配偶、三親等內之血親、二親等內之姻親，或上訴人為
法人、中央或地方機關時，其所屬專任人員具有律師資格並經法
院認為適當者，亦得為第三審訴訟代理人。


司法院資訊處製作；財團法人民間司法改革基金會備份。
